臺灣臺南地方法院刑事判決　　　　　　　95年度訴字第1478號
公　訴　人　臺灣臺南地方法院檢察署檢察官
被　　　告　甲○○
選任辯護人　陶靜芳律師
上列被告因偽造文書等案件，經檢察官提起公訴（95年度偵字第
9736號），本院判決如下：
    主  文
甲○○行使偽造私文書，足以生損害於他人，處有期徒刑肆月，
如易科罰金，以銀元佰元即新臺幣玖佰元折算壹日；又連續意
圖為自己不法之所有，以不正之方法由自動付款設備取得他人之
物，處有期徒刑參月，如易科罰金，以銀元佰元即新臺幣玖佰
元折算壹日。應執行有期徒刑陸月，如易科罰金，以銀元佰元
即新臺幣玖佰元折算壹日。
    事  實
一、甲○○與黃延宏係長期之同居男女朋友，對外常以夫妻相稱
    。黃延宏因病於94年1月4日至臺南市○○路○段57號基督教
    長老會新樓醫院住院治療，甲○○因代黃延宏辦理存提款手
    續，得悉相關存摺、提款卡、印章放置地點及密碼，於94年
    5月31日持黃延宏辦公桌鑰匙赴黃延宏服務之臺南市臺灣電
    力公司辦公室，拿黃延宏所得資料代為辦理所得稅之申報，
　　同時取得黃延宏之國泰世華銀行永康分行（簡稱國泰世華銀
  行，帳號000000000000）及臺灣中小企業銀行臺南分行（簡稱
  臺灣企銀，帳號815205）存摺及提款卡。詎料黃延宏突於同年
  6月2日死亡，甲○○明知與黃延宏沒有婚姻關係，於黃延宏死
  後，黃延宏生前之委任或授權等法律關係已因死亡而消滅，黃
  延宏之生前之存款及財產等歸屬於黃延宏之子女等第一順位繼
  承人，未得繼承人之同意不得擅自領取。竟未經繼承人之同意
  ，於同年6月3日持前開國泰世華銀行存摺、印章，至臺南縣永
  康市○○路四二三號國泰世華商業銀行永康分行，於活期（儲
  蓄）存款取款憑條上盜蓋黃延宏印章成印文於取款憑條之存戶
  簽章欄上，以偽造取款憑條而再持向國泰世華銀行永康分行之
  人員行使，致使該分行人員陷於錯誤，而同意其提款新臺幣（
  下同）140萬元後，隨即存入甲○○自己開設於台南市○○路
  之國泰世華銀行逢甲分行開立之帳號00000000000號帳戶。甲
  ○○另行基於為自己不法所有之概括犯意，於同年6月3日、6
  月4日，連續持黃延宏之前開國泰世華銀行永康分行及臺灣企
  銀提款卡，利用前開銀行自動付款設備，分10次提領現金合計
  28萬元（其各次時間、地點及提領金額詳見附表編號2至11）
  。嗣後陳貞綾將上開存摺、提款卡交予黃延宏之子乙○○。乙
  ○○始悉上情。
二、案經乙○○訴由臺灣臺南地方法院檢察署檢察官偵查起訴。
    理  由
一、訊據被告甲○○對於在上揭時地，取得黃延宏之國泰世華銀
    行永康分行與台灣企銀台南分行之存摺、提款卡及印章等資
    料，同年六月二日黃延宏死亡後，於六月三日持黃延宏之國
    泰世華銀行永康分行之存摺及印章等至該分行提領一百四十
    萬元後轉入自己帳戶；又於同年六月三日起持黃延宏之提款
    卡至自動付款機提領如附表所示之金額共二十八萬元之現款
    等情，均不爭執且坦承不諱。但矢口否認有何偽造文書與以
    不正方法由自動付款設備取得他人財物之犯行。辯稱：「承
    認有去領錢及使用提款卡的犯罪事實，但領錢不是我要的，
    還有領給其他人。」、「我去領錢乙○○知道。」、「領錢
    之前於九十四年六月二日晚上在美濃家裡，有經過乙○○及
    黃延宏母親之同意。」、「保險費是我繳的，我覺得這是我
    付出去的，這樣追究我，我覺得很不公平。」云云。是故，
    本件之爭點及乃在於；被告是否未經授權而偽造黃延宏存款
    之取款條提款？是否有經過黃延宏繼承人乙○○之同意以提
    款卡提款或經黃延宏之母親姊妹親屬之代為同意提款辦理死
    者之喪事？經查，
    （一）被告確實與告訴人之父即黃延宏是長期之同居關係，
          情同夫妻，有實質之家庭成員關係等情，業據證人即
          黃延宏之同事陳龍芳在偵查中結證屬實。且證稱：「
          九十四年五月三十一日甲○○來黃延宏辦公室拿所得
          稅申報書.... 當時甲○○是拿黃延宏的鑰匙開抽屜
          ，所以應是黃延宏交給他的。」（94交查545號偵查
          卷第40頁）參之被告係以提款卡分次提款，顯見係死
          者黃延宏生前即告知被告其兩帳戶之提款卡密碼，並
          同意交給被告印章存摺。反之，黃延宏之子乙○○於
          本院審理中證稱伊父親於生前沒有告訴伊提款卡密碼
          等語。（2月27日審理筆錄第12頁）兩相比較，益足
          認被告與黃延宏之親密關係。是以，被告於死者黃延
          宏生前確有權代為處理黃延宏之存款事務，應可相信
          。惟按「委任關係，因當事人一方死亡、破產或喪失
          行為能力而消滅。」此為民法第五百五十條前段之強
          行規定。是故，本件被告縱有經死者黃延宏生前之委
          任而有權代為處理其存取款之事務，但於黃延宏死後
          ，此一關係依法已消滅，已無權代為處理。所以，被
          告此後若未能取得黃延宏繼承人之同意而擅自處理或
          製作黃延宏名義之文書均屬無權之偽造行為。
    （三）被告雖辯稱伊提款係經過繼承人乙○○及黃延宏母親
          之同意云云。但查，證人黃延宏於本院審理中到庭證
          稱：我知道被告用提款卡領我父親帳戶的存款，是根
          據存摺上面有顯示，而存摺是在我父親死後一個星期
          後被告直接交給我等語（見本院2月27日審理筆錄第
          12 頁）。可見被告並未經繼承人乙○○之同意即擅
          自提領黃延宏帳戶之存款。證人即黃延宏之母親黃鍾
          有娣亦於本院審理中到庭證稱：「我與黃延宏之姊妹
          均沒有同意被告領黃延宏的錢辦理黃延宏之後事」、
          「黃延宏的姊姊黃璉玫亦沒有要求被告去領黃延宏的
          存款來辦理黃延宏的後事，喪葬費我自己拿五萬元來
          辦理」等語（見3月27日本院審理筆錄第6頁）。是以
          ，被告此一辯解已被乙○○及黃延宏之母親所否認，
          被告又未能舉出確有經其等同意之有利證據。其空言
          辯解，顯係卸責之詞不足採信。
    （四）而被告及辯護人雖聲請詰問證人陳龍芳以證明黃延宏
          住院之情形、黃延宏住院昏迷情形、94年5月31日被
          告至黃延宏辨公室取物之情形；證人吳明火證明黃延
          宏發病以來，何人從頭照顧到尾？證人丁○○證明黃
          延宏國泰人壽保單之保費由何人繳納？惟如前所言，
          本件之爭點乃在於；被告是否未經授權而偽造黃延宏
          存款之取款條提款？是否有經過黃延宏繼承人乙○○
          之同意以提款卡提款或經黃延宏之母親姊妹親屬之代
          為同意提款辦理死者之喪事？是以，證人陳龍芳待證
          事實部份，已據證人陳龍芳於偵查中結證甚詳，本院
          亦予採信，至於證人吳明火與丁○○之待證事實，縱
          認屬實，仍不能憑此部份之待證事實，即予認定被告
          於黃延宏死後係有經過授權而提領黃延宏之遺留存款
          。即仍無解於被告偽造文書之刑責。是以，即無再行
          傳喚證人陳龍芳與吳明火之必要。併予敘明。
   綜上所論，被告於黃延宏生前雖因二人之同居關係，而取得
   黃延宏之印章、存摺、提款卡及密碼等，可認係經黃延宏之
   委任同意，而有權提取黃延宏之存款，但此一委任授權之關
   係於黃延宏死亡後即已終止。黃延宏一切遺產即應歸即繼承
   人乙○○所有，未得繼承人之同意即不得擅自領款。本件被
   告既未經乙○○之同意，亦未經可代理乙○○之相關親屬之
   同意，竟擅自簽具銀行取款條提款並多次持死者之提款卡至
   自動付款機提款。其有偽造、行使私文書與利用自動付款設
   備詐欺之故意至明。此外，又有國泰世華銀行逢甲分行函附
   之歷史交易明細影本一份、永康分行函附之活期（儲蓄）存
   款取款與存入憑條影本各一份及台灣電力公司職工節約儲金
   計數憑證影本等附卷（偵查卷）足資佐證，本件事證明確，
   被告犯行堪予認定。
二、按行為後法律有變更者，適用行為時之法律；但行為後之法
    律有利於行為人者，適用最有利於行為人之法律，刑法第二
    條第一項定有明文。查被告行為後，刑法第四十一條及第五
    十六條有關易科罰金及連續犯之規定，業於九十四年二月二
    日修正公布，並自九十五年七月一日生效施行，其中關於易
    科罰金之部分，修正前刑法第四十一條第一項前段規定：「
    犯最重本刑為五年以下有期徒刑以下之刑之罪，而受六個月
    以下有期徒刑或拘役之宣告，因身體、教育、職業、家庭之
    關係或其他正當事由，執行顯有困難者，得以一元以上三元
    以下折算一日，易科罰金」，又被告行為時之易科罰金折算
    標準，廢止前罰金罰鍰提高標準條例第二條前段（現已刪除
    ）規定，就其原定數額提高為一百倍折算一日，則被告行為
    時之易科罰金折算標準，最高應以銀元三百元折算一日，經
    折算為新臺幣後，應以新臺幣九百元折算為一日。惟修正後
    之刑法第四十一條第一項前段則規定：「犯最重本刑為五年
    以下有期徒刑以下之刑之罪，而受六個月以下有期徒刑或拘
    役之宣告者，得以新臺幣一千元、二千元或三千元折算一日
    ，易科罰金」，比較修正前後之易科罰金折算標準，以修正
    前之規定，較有利於被告，自應依刑法第二條第一項前段，
    適用修正施行前刑法第四十一條第一項前段規定，定其易科
    罰金之折算標準。關於連續犯部份，因行為後新法業已刪除
    連續犯之規定，此刪除雖非犯罪構成要件之變更，但顯已影
    響行為人刑罰之法律效果，自屬法律有變更，依新法被告之
    犯行，各次犯行應分論併罰，為數罪，故仍以適用舊法論以
    連續犯之一罪，較有利，依新法第2條第1項規定，比較新、
    舊法結果，仍應適用較有利於被告之行為時法律即舊法論以
    連續犯（最高法院95年第8次刑事庭會議決議參照）。故經
    綜合比較，應依刑法第二條第一項規定，依修正施行前刑法
    第四十一條第一項前段、第五十六條及廢止前罰金罰鍰提高
    標準條例第二條前段規定，定其易科罰金之折算標準及論以
    連續犯。又查被告行為後，94年1月7日修正公布之刑法，自
    95 年7月1日施行，修正後之刑法刪除第55條關於牽連犯之
    規定。本件被告所犯上開行使偽造私文書與詐欺取財等二罪
    具有牽連犯之關係，依修正前即行為時之規定，應從一重之
    罪處斷；依修正後之刑法既已刪除牽連犯之規定，則所犯上
    述各罪應依數罪併罰之規定分論併罰。比較新舊法之規定，
    修正後之規定並非較有利於被告，依刑法第2條第1項之規定
    ，應適用行為時之法律，即適用修正前刑法第55條牽連犯之
    規定，從一重之行使偽造私文書罪處斷。被告行為後，刑法
    第51 條業於民國94年1月7日修正公布，並於95年7月1日施
    行，修正前刑法第51條規定：「數罪併罰，分別宣告其罪之
    刑，依左列各款定其應執行者：」其中第5款規定：「宣告
    多數有期徒刑者，於各刑中之最長期以上，各刑合併之刑期
    以下，定其刑期。但不得逾二十年。」修正後刑法第51條第
    5款規定：「宣告多數有期徒刑者，於各刑中之最長期以上
    ，各刑合併之刑期以下，定其刑期。但不得逾三十年。」比
    較結果，修正後刑法並非較有利於行為人，依刑法第2條第1
    項前段之規定，仍應依修正前刑法，定其應執行之刑。
三、核被告所為偽造取款條進而持以行使陷銀行人員於錯誤而交
    付存款，轉存入被告帳戶之行為，係犯刑法第二百十六條、
    第二百十條之行使偽造私文書罪、第三百三十九條第一項之
    詐欺取財罪。所為未經授權擅自不法由自動提款機提取黃延
    宏遺產之存款之行為，係犯刑法第三百三十九條之二第一項
    之利用自動付款設備詐欺罪。被告盜用黃延宏印章之行為，
    為其偽造「國泰世華商業銀行活期（儲蓄）存款取款憑條」
    之階段行為；其偽造私文書後復持之行使，其偽造之低度行
    為為行使之高度行為所吸收，均不另論罪。其先後多次利用
    自動付款設備詐欺之犯行，時間緊接，犯罪構成要件相同，
    顯均係基於概括之犯意反覆為之，應依連續犯之規定論以一
    罪並加重其刑。所犯行使偽造私文書與利用自動付款設備詐
    欺等二罪間，犯意各別罪名亦異，應予分論併罰。爰審酌被
    告素行良好，有臺灣高等法院被告前案記錄表附卷可稽，其
    與被繼承黃延宏有多年同居之實質家庭成員關係，且於黃延
    宏生前係有權提取黃延宏之存款，因黃延宏死亡，法律關係
    改變，思慮不週致罹刑章，惡性非重，但犯罪後未能坦認犯
    行、償還遺產，及其犯罪之手段、所生損害之程度等一切情
    狀，分別量處如主文所示之刑，定其執行刑，並依修正前刑
    法第四十一條第一項前段之規定諭知易科罰金之折算標準。
據上論斷，應依刑事訴訟法二百九十九條第一項前段，刑法第二
條第一項前段、第二百十六條、第二百十條、第三百三十九條第
一項、第三百三十九條之二第一項、修正前刑法第五十五條、第
五十六條、第五十一條第五款、第四十一條第一項前段，刑法施
行法第一條之一，廢止前罰金罰鍰提高標準條例第二條，判決如
主文。
本案經檢察官丙○○到庭執行職務。
中　　華　　民　　國　　96　　年　　4 　　月　　10　　日
　　　　　　　　　刑事第九庭    審判長法　官　楊清安
                                      法  官  卓穎毓
                                      法  官  朱中和
以上正本證明與原本無異。
如不服本判決，應於判決送達後10日內，向本院提出上訴狀。（
應附繕本）
                                      書記官  陳著振
中　　華　　民　　國　　96　　年　　4 　　月　　11　　日
附錄本案論罪科刑法條：
中華民國刑法第210條：
偽造、變造私文書，足以生損害於公眾或他人者，處5年以下有
期徒刑。
中華民國刑法第216條：
行使第210條至第215條之文書者，依偽造、變造文書或登載不實
事項或使登載不實事項之規定處斷。
附表
 ┌─────┬───┬──┬──────┬──────┐
 │日期      │金  額│方式│銀行及帳號  │提領地點    │
 │          │(新臺 │    │            │            │
 │          │幣,元)│    │            │            │
 ├─────┼───┼──┼──────┼──────┤
 │94年6月3日│140 萬│轉帳│世華永康分行│臺南縣永康市│
 ├─────┼───┼──┤000000000000│中華路 1號  │
 │94年6月3日│  3 萬│提款│            │世華成功分行│
 ├─────┼───┼──┤            │            │
 │94年6月3日│  3 萬│提款│            │            │
 ├─────┼───┼──┤            │            │
 │94年6月3日│  3 萬│提款│            │            │
 ├─────┼───┼──┼──────┼──────┤
 │94年6月3日│  3 萬│提款│臺灣企銀臺南│臺南縣仁德鄉│
 ├─────┼───┼──┤分行815205  │中山路339號 │
 │94年6月3日│  3 萬│提款│            │臺灣企銀仁德│
 ├─────┼───┼──┤            │分行        │
 │94年6月3日│  3 萬│提款│            │            │
 ├─────┼───┼──┤            │            │
 │94年6月3日│  1 萬│提款│            │            │
 ├─────┼───┼──┤            │            │
 │94年6月4日│  3 萬│提款│            │            │
 ├─────┼───┼──┤            │            │
 │94年6月4日│  3 萬│提款│            │            │
 ├─────┼───┼──┤            │            │
 │94年6月4日│  3 萬│提款│            │            │
 └─────┴───┴──┴──────┴──────┘
